【裁判字號】    95,勞訴,13
【裁判日期】    950711
【裁判案由】    給付職業災害補償等
【裁判全文】
臺灣臺中地方法院民事判決  95年度勞訴字第13號
    原      告  乙○○
    訴訟代理人  程弘模律師
    被      告  錩泰工業股份有限公司
    法定代理人  甲○○
    訴訟代理人  吳紹貴律師
                林正雄律師
上列當事人間請求給付職業災害補償等事件，本院於民國95年6
月27日言詞辯論終結，判決如下：
    主      文
被告應給付原告新台幣陸拾伍萬伍仟零參拾元，及其中新台幣貳
萬伍仟玖佰參拾元之自94年12月21日起至清償日止、其中新台幣
陸拾貳萬玖仟壹佰元之自95年1月27日起至清償日止，均按週年
利率5%計算之利息。
原告其餘之訴駁回。
訴訟費用由被告負擔95%，餘由原告負擔。
本判決原告勝訴部分，於原告以新台幣貳拾壹萬捌仟元為被告供
擔保後，得為假執行；但被告如以新台幣陸拾伍萬伍仟零參拾元
，為原告預供擔保後，得免為假執行。
原告其餘假執行之聲請駁回。
    事實及理由
壹、原告主張：一、原告自民國（下同）79年9月21日起任職於
    訴外人騰泰工業股份有限公司（以下簡稱為騰泰公司）擔任
    現場作業工人，因騰泰公司即將解散，故被告自88年3月2日
    起繼續雇用原告於同一地點為被告工作。對於原告之前任職
    於騰泰公司之工作年資，被告則予承認並接續計算。二、嗣
    原告於94年8月19日上午8時左右，騎乘機車上班行經台中縣
    后里鄉○村路41號前（即被告公司之停車場入口處）因發生
    車禍而受傷，經送醫治療仍喪失原有工作能力而無法上班，
    原告休養至94年11月20日尚未恢復工作能力，遂向被告提出
    請假請求而遭拒，被告並要求原告自行申請離職，並將兩造
    間之勞動關係改為定期契約工。原告因工作年資、年齡均已
    達勞動基準法第53條第1款所定之退休資格，遂於94年11月2
    4日向被告請求辭職並申請退休，且同意自94年11月21日起
    將兩造之勞動契約關係改為定期勞動契約，故自79年9月21
    日起至94年11月20日止，原告工作年資共計15年1月又29日
    。三、原告得請求被告給付職災補償金新台幣（下同）57,3
    53元。蓋（一）原告於前開時、地發生車禍，依行政院勞工
    委員會（76）台勞動字第1558號函釋要旨，應屬職業災害事
    件。自94年8月19日發生車禍至94年11月21日回被告公司上
    班止，則為該職業災害期間。原告因系爭職業災害受有傷害
    而不能工作，依勞動基準法第59條第2款之規定，被告應按
    原告原領工資數額予以補償。詎被告均未發給原告職業災害
    期間之原領工資，反片面強制優先以原告所享有之特別休假
    日數扣抵職業災害醫療期間之日數，並於特別休假屆滿後，
    即改以無薪休假名目方式拒不履行職業災害補償責任。（二
    ）被告每月給付原告之工資為21,000元，據此，94年8月份
    應補償之原領工資為2,806元（計算方式：21,000－18,194
    ＝2,806）；94年9月份應補償之原領工資為19,547元（計算
    方式：21,000－1,453＝19,547）；94年10月份應補償之原
    領工資為21,000元；94年11月份應補償之原領工資為14,000
    元（計算方式為21,000÷30×20＝14,000）；故被告應補償
    之原領工資合計為57,353元。（三）被告認76台勞動字第05
    15號函指稱勞工上下班途中發生車禍必須無歸責性，始有工
    傷假之適用，與勞工基準法第59條職業災害補償不需要歸責
    性牴觸。四、被告另應給付原告退休金629,100元。蓋（一
    ）兩造既已於94年11月20日終止此一不定期勞動契約，且當
    時原告亦已符合退休條件，是原告自應於為退休意思表示後
    之30日給付原告應領之退休金。（二）原告係自94年7月1日
    起選擇適用勞工退休金條例之規定，故原告適用勞動基準法
    退休規定之工作年資應自79年9月21日起算至94年6月30日（
    勞工退休金條例實施生效前1日），共計14年9月又9天。是
    依勞動基準法第55條第1項第1款、勞工退休金條例第11條規
    定，原告應具有30個基數。（三）依勞動基準法第55條第2
    項、第2條第4款之規定，原告自94年11月20日回溯計算6個
    月之平均工資為20,970元【94年11月份回溯至94年5月份薪
    資共為13,300元＋21,000元＋21,000元＋21,000元＋21,090
    元＋22,510元＋8,681元＝128,581元，一個月平均工資為12
    8,581元÷184日×30日＝20,970元】，故被告應給付原告之
    退休金為629,100元【20,970元×30個基數＝629,100元】。
    五、對被告抗辯之陳述：（一）勞工保險傷病給付申請書中
    所載因傷病不能繼續工作期間，從94年8月19日起至94年11
    月20日止，足見該期間為傷病假期間，該申請書是被告所填
    寫出具，由該投保單位證明欄之單位圖記蓋有被告公司之印
    文即足證明。（二）否認原告曠職之解雇公告（被證2）內
    容之真正。而員工離職申請表（被證4）為原告所出具，日
    期與實際填寫日期有出入，並不實在。六、綜上所述，被告
    應給付原告原領工資57,353元、退休金629,100元，合計為6
    86,453元。然因被告拒絕給付，嗣於94年12月27日經台中縣
    勞資關係協會處理勞資爭議協調會協調，仍未達成共識而協
    調不成立。爰依勞動基準法等規定，請求被告給付前開金額
    及其法定利息。並聲明：（一）被告應給付原告686,453元
    及自94年12月21日起至清償日止，按週年利率5%計算之利息
    。（二）訴訟費用由被告負擔。（三）願供擔保，請准宣告
    假執行。
貳、被告則以：一、被告無給付原告系爭職業災害補償之義務。
    因（一）行政院勞工委員會（以下簡稱為勞委會）雖函釋勞
    工於上下班時間，必經途中發生車禍受傷，如無私人行為及
    違反勞工保險被保險人因執行職務而致傷病審查準則（以下
    簡稱為傷病審查準則）第18條規定之情事者，應屬職業災害
    。然前開傷病審查準則，係依勞工保險條例第34條第2項之
    規定訂定之，而與勞動基準法所規定職業災害補償之適用範
    圍、給付義務人、有關職業災害與職業傷害定義不同、立法
    目的不同，故認定是否構成職業災害，應依勞工安全衛生法
    之定義為之，法院自不受前開勞委會函釋之拘束。（二）職
    業災害須具業務起因性，而判斷業務起因性之前提要件，即
    係該災害之發生是否具業務遂行性。所謂業務起因性，乃指
    伴隨勞工提供業務時所可能發生之危險已經實現化，且該危
    險之實現化為經驗法則一般通念上可認定。所謂業務遂行性
    ，乃指勞工依據勞動契約在雇主支配狀態下提供勞務；亦即
    ，勞工於罹患職業災害時，必須處於雇主所得指揮監督之狀
    態。至勞工於上下班途中發生交通意外事故而致傷殘，屬通
    勤災害，因勞工在通勤途中而非執行業務中，故未達前開業
    務遂行性之階段，且衡諸社會通念，亦與伴隨勞工提供業務
    時所可能發生危險已經實現化之業務起因性無關，故雇主即
    本件被告無補償原告之餘地。（三）若認被告應負系爭職業
    災害補償之義務，則依內政部74年8月10日（74）台內勞字
    第328548號函釋，勞工保險給付可抵充職業災害補償。原告
    已於94年12月23日領得31,423元之勞工保險金，依前開規定
    抵充後，被告僅須給付原告職業災害補償金4,703元。二、
    原告對被告亦無退休金給付請求權。蓋（一）原告自94年8
    月19日受傷後。被告已給2月又2日之假期，至同年10月21日
    止，被告通知其應銷假上班，然原告置之不理，且未請假而
    連續曠職3日以上，被告遂依勞動基準法第12條第6款之規定
    終止系爭勞動契約，而於此之前，原告從未有請領退休金之
    意思表示，原告自無退休金請求權。且無勞工退休金條例第
    11條第2項規定之適用。（二）原告雖引內政部（74）台內
    勞字第2989 89號函釋認終止契約時對符合退休條件勞工應
    發給退休金云云。然前開函釋係指事業單位依勞動基準法第
    11條之規定預告勞工終止勞動契約之情形而言，與本件情形
    不同，自不得比附援引。（三）兩造於94年11月21日簽訂定
    期勞動契約，足證原勞動契約關係已因原告前開連續曠職而
    遭被告終止，原勞動契約已不存在，原告之退休金請求權，
    自失所附麗。（四）於94年10月21日後，原告並未提出仍須
    繼續休養之醫生診斷證明以辦理請假手續。原告所提原證8
    之診斷證明書與本件無關聯，因住院診療期間僅至94年8月2
    2日止，其他均為門診，門診並不構成請假之事由等語，資
    為抗辯。並聲明：（一）原告之訴駁回。（二）訴訟費用由
    原告負擔。（三）如受不利之判決，願供擔保請准宣告免為
    假執行。
參、兩造不爭之事實
一、原告自79年9月21日起任職於騰泰公司，擔任現場作業工人
    ，因騰泰公司即將解散，故被告自88年3月2日起繼續雇用原
    告於同一地點為被告工作。對於原告之前任職於騰泰公司之
    工作年資，被告則予承認並接續計算。
二、原告於94年8月19日上午8時左右，騎乘機車上班行經台中縣
    后里鄉○村路41號前（即被告公司之停車場入口處）因發生
    車禍而受傷，經送醫治療無法上班。
三、兩造於94年11月21日簽訂系爭定期勞動契約書。
四、若原告得請求被告給付職災補償金，則其數額為57,353元。
    但原告已於94年12月23日領得31,423元之勞工保險金，應自
    系爭職災補償金中抵充。
五、若原告對被告有系爭退休金請求權，則原告適用勞動基準法
    退休規定之工作年資應自79年9月21日起算至94年6月30日（
    勞工退休金條例實施生效前1日），共計14年9月又9天，依
    勞動基準法第55條第1項第1款、勞工退休金條例第11條規定
    ，原告應具有30個基數；原告自94年11月20日回溯計算6個
    月之平均工資為20,970元，被告應給付原告之退休金為629,
    100元。
六、兩造因系爭糾紛，於94年12月27日經台中縣勞資關係協會處
    理勞資爭議協調會協調，未達成共識而協調不成立。
肆、得心證之理由
一、前開兩造不爭之事實，既為兩造所不爭，並有公司基本資料
    查詢、勞工保險被保險人投保資料表、薪資明細表、道路交
    通處理事故處理紀錄登記簿、台中縣勞資關係協會處理勞資
    爭議協調會會議記錄、勞工保險局現金給付通知表等在卷可
    證，自堪信為真實。
二、按勞工因遭遇職業災害而致傷害，且勞工在醫療中不能工作
    時，雇主應按其原領工資數額予以補償；但如同一事故，依
    勞工保險條例或其他法令規定，已由雇主支付費用補償者，
    雇主得予以抵充之，勞動基準法第59條第2款定有明文。而
    前開所謂職業災害，是否包括勞工平日上下班時合理的路線
    與方法所發生之通勤災害（僅具業務起因性，而不具業務遂
    行性），學理上尚有爭執；然我國實務上則認所謂職業災害
    ，不以勞工於執行業務時所生災害為限，亦應包括勞工準備
    提出勞務之際所受災害；故上下班途中遭遇車禍受傷，而車
    禍地點係勞工上下班必經之地，應可視為職業災害，雇主應
    依勞動基準法第59條規定負職業災害補償責任（最高法院81
    年度台上字第2985號判決、台灣高等法院暨所屬法院90年度
    法律座談會研討結果可供參考）。次按雇主依勞動基準法第
    59條第2款補償勞工之工資，應於發給工資之日給與，勞動
    基準法施行細則第30條著有規定。另按勞工，謂受雇主僱用
    從事工作獲致工資者；而雇主，謂僱用勞工之事業主、事業
    經營之負責人或代表事業主處理有關勞工事務之人，勞動基
    準法第2條第1、第2款亦有規定。查：
（一）原告受僱於被告從事擔任現場作業工人工作並領取工資，
      及原告於94年8月19日上午8時左右，騎乘機車上班，行經
      台中縣后里鄉○村路41號前（即被告公司之停車場入口處
      ）因發生車禍而受傷之事實，為兩造所不爭，並有經被告
      查明屬實而出具證明之勞工保險傷病給付申請書暨給付收
      據在卷可證，則依前開說明，原告既係上班途中遭遇車禍
      受傷，而車禍地點係原告勞工上班必經之地（被告公司之
      停車場入口處），應可視為職業災害，雇主即被告自應依
      勞動基準法第59條規定負職業災害補償。
（二）被告因遭遇前開職業災害而致傷害，且其自94年8月19日
      起至94年11月20日止，因傷病在醫療中不能工作，亦有前
      開勞工保險傷病給付申請書暨給付收據可憑，則被告自應
      依勞動基準法第59條第2款之規定，按原告之原領工資數
      額予以補償。
（三）若原告得請求被告給付職災補償金，則其數額為57,353元
      ；但原告已於94年12月23日領得31,423元之勞工保險金，
      應自系爭職災補償金中抵充，業如前述。則依前開勞動基
      準法第59條第2款但書規定抵充後，原告得請求被告給付
      之原領工資補償為25,930元，應可認定；至超過部分之其
      餘請求，則不應准許。
（四）又給付有確定期限者，債務人自期限屆滿時起，負遲延責
      任；遲延之債務，以支付金錢為標的者，債權人得請求依
      法定利率計算之遲延利息，民法第229條第1項、第233條
      第1項前段分別定有明文。而應付利息之債務，其利率未
      經約定，亦無法律可據者，週年利率為5%，民法第203條
      亦有規定。且雇主依勞動基準法第59條第2款補償勞工之
      工資，應於發給工資之日給與，勞動基準法施行細則第30
      條著有規定。則原告所請求之系爭原領工資補償係94年8
      月至11月份，自屬給付有確定期限者，被告應自前開各月
      份期限屆滿時起，負遲延責任，並應給付依法定利率計算
      之遲延利息；且前開應付利息之債務，其利率既未經兩造
      約定，亦別無法律可據，其週年利率依前開規定應為5%。
      故原告請求被告給付原領工資補償25,930元之自94年12月
      21日起至清償日止，按週年利率5%計算之利息，亦屬有據
      ；至超過部分之其餘請求，則不應准許。
三、復按勞工工作15年以上年滿55歲者，得自請退休，勞動基準
    法第53條第1款定有明文。又前開規定之立法精神，無非基
    於勞工之立場，為防止雇主不願核准已達一定年資、年齡之
    勞工自請退休之弊端，而賦予勞工得自請退休之權利，使符
    合該條規定要件之勞工於行使自請退休之權利時，即發生終
    止勞動契約之效力，而無須得相對人即雇主之同意；故勞工
    依該法自請退休時，勞雇雙方之勞動契約即可終止，勞工自
    請退休之權利為契約終止權之一種，而終止權又屬形成權之
    一種，形成權於權利人行使時，即發生形成之效力，不必得
    相對人之同意（最高法院88年度台上字第68號判決參照）。
    查：
（一）原告為前開所稱勞工，被告為前開所稱雇主，業如前述。
      而原告為38年5月20日生，有勞工保險被保險人投保資料
      表在卷可證。又原告自79年9月21日起任職於騰泰公司，
      擔任現場作業工人，因騰泰公司即將解散，故被告自88年
      3月2日起繼續雇用原告於同一地點為被告工作，對於原告
      之前任職於騰泰公司之工作年資，被告則予承認並接續計
      算，亦如前述。則原告雖無法證明於94年11月20日曾向被
      告表示退休之事實，然原告於94年12月27日於台中縣勞資
      關係協會處理勞資爭議協調會與被告協調時，曾為請求辦
      理退休之意思表示，亦有前開台中縣勞資關係協會處理勞
      資爭議協調會會議記錄可證，堪認當時原告已為自請退休
      之意思表示。則原告工作滿15年以上，且年滿55歲以上，
      已符合前開自請退休之要件，依前開說明，原告自得隨時
      提出退休之申請，且無須雇主之同意，堪認原告退休符合
      前開勞動基準法自請退休之規定，被告應依同法第55條規
      定按勞工工作年資計給退休金無疑。
（二）又若原告對被告有系爭退休金請求權，則被告應給付原告
      之退休金為629,100元，亦如前述。則原告請求被告給付
      退休金629,100元，自屬有據。
（三）被告雖抗辯原勞動契約關係已於原告為退休之意思表示前
      ，因原告連續曠職而遭被告依勞動基準法第12條第6款之
      規定終止，故原告無系爭退休金請求權云云。然：
  １、依勞動基準法第12條或第15條規定終止勞動契約者，或定
      期勞動契約期滿離職者，勞工不得向雇主請求加發預告期
      間工資、資遣費，固為勞動基準法第18條所明定，惟退休
      金並未包括在內，故雇主依勞動基準法第12條規定終止勞
      動契約時，勞工仍得向雇主請求給付退休金。又依退休金
      之經濟性格觀之，工資本質上係勞工提供勞動力之價值，
      退休金之性質為「延期後付」之工資，為勞工當然享有之
      既得權利，於勞工退休時支付，且不因勞工事後離職而消
      滅。退休金本質上係以勞工全部服務期間為計算標準所發
      給之後付工資，雇主自不得以懲戒解僱為由，剝奪勞工請
      求退休金之權利。勞工一旦符合法定退休要件，即已取得
      自請退休並請求給付退休金之權利，此為其既得權利，不
      因雇主終止勞動契約而喪失，否則僱主即得藉故解僱已符
      合退休條件之勞工，規避給付退休金之義務，殊非勞動基
      準法之立法本旨（最高法院92年度台上字第2152號判決可
      供參考）。故被告雖辯稱原告於其依法終止勞動契約後始
      為自請退休之意思表示，其無給付退休金之義務云云，依
      前開說明，自不足採。
  ２、況勞工因職業災害而致傷害者，其治療、修養期間，應給
      予公傷病假，勞工請假規則第6條著有規定。而被告因遭
      遇前開職業災害致傷害，且其自94年8月19日起至94年11
      月20日止，因傷病在醫療中不能工作，亦有前開經被告蓋
      章之勞工保險傷病給付申請書暨給付收據可憑，自堪信為
      真實。則被告於94年11月2日以原告自94年10月24日起無
      故未到班連續3天曠職為由而公告予以解僱，自與前開規
      定不合。況勞工在勞動基準法第59條規定之醫療期間，雇
      主不得終止契約，勞動基準法第13條亦有規定，故被告前
      開終止勞動契約亦不合法，自不生終止之效力，從而，原
      告自仍得請求退休。且不定期契約因故停止履行後，未滿
      3個月而訂定新約時，勞工前後工作年資，應合併計算，
      勞動基準法第10條亦有規定；則縱認被告於94年11月2日
      公告解僱原告，然兩造於94年11月21日簽訂系爭定期勞動
      契約書，亦如前述，則依前開規定，原告工作年資應合併
      計算，原告於94年12月27日為前開請求退休之意思表示，
      被告亦應依前開規定給付系爭退休金。
（四）再按雇主應給付之勞工退休金應自勞工退休之日起30日內
      給付之，勞動基準法施行細則第29條第1項著有規定。則
      依前開規定，被告至遲應於原告表示退休之日即94年12月
      27日起30日內，即應於95年1月26日前給付原告前開退休
      金。然被告迄未給付，則被告應依前開民法第229條第1項
      、第233條第1項前段、第203條等規定給付按法定利率計
      算之遲延利息。固原告請求被告給付前開退休金629,100
      元之自95年1月27日起至清償日止，按週年利率5%計算之
      利息，自屬有據；其餘部分之請求，則不應准許。
四、綜上所述，原告依勞動基準法第59條第2款、第55條等規定
    之原領工資補償請求權、退休金請求權等法律關係，請求被
    告給付655,030元（原領工資補償25,930元、退休金629,100
    元），及其中25,930元之自94年12月21日起至清償日止，其
    中629,100元之自95年1月27日起至清償日止，均按週年利率
    5%計算之利息，為有理由，應予准許；至逾此部分之其餘請
    求，則無理由，應予駁回。
五、本件原告勝訴部分，原告及被告均陳明願供擔保，聲請准予
    宣告假執行及免為假執行之宣告，經核無不符，爰均酌定相
    當之擔保金額准許併宣告之。至原告敗訴部分，其假執行之
    聲請，亦失所附麗，應予駁回，併此敘明。
六、本件事證已臻明確，兩造所為之其他主張，陳述並所提之證
    據，經審酌後，認均與本件之結論無礙，不再一一論述，併
    予敘明。
丙、據上論結：本件原告之訴，為一部有理由，一部無理由，爰
    依民事訴訟法第79條、第390條第2項、第392條第2項、第3
    項，判決如主文。
中    華    民    國    95    年    7     月    11    日
                  民事第三庭    法  官  陳卿和
正本係照原本作成。
如對本判決上訴，須於判決送達後20日內向本院提出上訴狀。
中    華    民    國    95    年    7     月    11    日
                                書記官


司法院資訊處製作；財團法人民間司法改革基金會備份。
